最高法院民事判決　　　　　　　　　　　　　　　　八十八年度台上字第七六七號
　　上　訴　人　甲○○
　　訴訟代理人　施吉安律師
　　被 上訴 人　財政部國有財產局台灣南區辦事處
　　法定代理人　王禮賢
右當事人間請求排除侵害等事件，上訴人對於中華民國八十七年五月二十五日台灣高
等法院高雄分院第二審更審判決（八十七年度重上更(二)字第二號），提起上訴，本院
判決如左：
    主  文
原判決關於駁回上訴人其餘上訴及該訴訟費用部分廢棄，發回台灣高等法院高雄分院
。
    理  由
本件原法院維持第一審所為命上訴人拆除地上物返還土地，並給付被上訴人新台幣一
百零三萬四千五百零二元及自八十四年五月一日起至返還土地之日止，按申報地價年
息百分之三計算補償金之判決，駁回上訴人此部分上訴，無非以：被上訴人主張坐落
高雄縣大寮鄉○○段一六○之三、一六○之六、一六○之七、一六○之一○、一六○
之一二、一六○之一四、一六○之一五、一六○之二八、一六○之二九地號土地（下
稱系爭土地）為公有，伊為管理機關。上訴人無權占有如第一審判決附圖所示編號一
五二三、二五、二六及三一至四四號共○‧八六一六公頃，興建雞舍，部分空地種植
果樹等情，依民法第七百六十七條及第一百七十九條規定，求為命上訴人拆除地上物
，返還土地並給付上開補償金之判決（逾上開金額部分，業經判決被上訴人敗訴確定
）。核係本於所有權之法律關係而非耕地租佃關係為請求，無庸經調解、調處程序。
查上訴人先母簡烏錠向高雄縣政府承租系爭土地時，約定用途為耕作，不及於養雞，
有高雄縣鳳山地政事務所八七鳳地所字五六八一號函可稽。而據證人陳五賜及簡酒結
證，上訴人自六十三年起始於系爭土地興建雞舍養雞，自彼時起上訴人即未自任耕作
，依耕地三七五減租條例第十六條第二項規定，原訂租約無效，上訴人即屬無權占有
，被上訴人請求上訴人拆除地上物及果樹，返還土地，於法有據。其依不當得利之法
律關係請求上訴人返還自七十九年五月一日起相當於租金之利益，亦應准許。斟酌系
爭土地為旱地，距市區較遠，且作養雞及種果樹之用等情，認以申報地價總額年息百
分之三計算為當等詞，為其判斷之基礎。
惟查上開鳳山地政事務所函僅記載系爭土地約定用途為耕作，並無不得養雞之文字（
見原審更(二)卷七六頁）。而依土地法第一百零六條第二項規定，耕作包括漁牧在內，
則於系爭土地上養雞是否非屬耕作，即值推求。原審依上開函文逕認系爭土地不得供
養雞之用，尚嫌速斷。次按依土地法第一百零六條第二項規定，耕地租賃包括漁牧在
內。倘承租人於租地之初，除為農作物之栽種外，兼及雞隻養殖，則承租人之繼承人
於租賃之土地搭建雞舍養雞，因未變更耕作之性質，自難指為未自任耕作。查依高雄
縣大寮鄉公所  大鄉民字四八九二號函記載，民國五十九年以前，系爭土地上已搭建
雞舍養雞（見原審上字卷六三頁），同鄉新厝村村長出具之證明書更載明上訴人於民
國五十六年即在系爭土地搭建雞舍養雞（見同上卷六一頁）。原審未斟酌上開文書，
即依證人陳五賜及簡酒之證言，認定民國六十三年始興建雞舍，亦欠允洽。再原審並
未明上訴人先母簡烏錠係於何時向被上訴人之前手管理機關即高雄縣政府承租系爭
土地，倘其於承租伊始即於系爭土地上種植農作物兼及雞隻養殖，揆諸上開說明，上
訴人繼續於系爭土地上興建雞舍養雞，自難指為未自任耕作。原審未遑詳求，遽為上
訴人不利之判決，自屬違誤。又上訴人抗辯系爭土地上果樹為其先母簡烏錠所種（見
本院前審八十六年台上字三四五五號卷二三頁），而上訴人為簡烏錠次子，簡烏錠死
亡時，除上訴人外，至少尚有次女陳秀枝、三男陳枝清，有戶籍謄本可稽（見一審卷
三三頁、三四頁）。上訴人曾據此答辯簡烏錠之繼承人非僅伊一人（見本院前審八十
六年台上字三四五五號卷一九頁）。則系爭地上物及果樹之事實上處分權人是否僅上
訴人一人，亦非無研求之餘地。此業經本院前審予以指明，原審仍未予審究，遽命上
訴人拆除，亦有未合。上訴論旨指摘原判決不利於己部分違背法令，聲明廢棄，為有
理由。
據上論結，本件上訴為有理由，依民事訴訟法第四百七十七條第一項、第四百七十八
條第一項，判決如主文。
中      華      民      國    八十八    年      四      月     十五     日
                              最高法院民事第六庭
                                  審判長法官  蕭  亨  國
                                        法官  吳  正  一
                                        法官  楊  隆  順
                                        法官  黃  義  豐
                                        法官  謝  正  勝
      右正本證明與原本無異
                                              書  記  官
中      華      民      國    八十八    年      四      月    二十七    日
